【裁判字號】    89,訴,823
【裁判日期】    900423
【裁判案由】    違反山坡地保育利用條例
【裁判全文】
台灣基隆地方法院刑事判決                          八十九年度訴字第八二三號
    公  訴  人  臺灣基隆地方法院檢察署檢察官
    被      告  乙○○
右列被告因違反山坡地保育利用條例案件，經檢察官提起公訴（八十九年度偵字第三
八六六號），本院判決如左：
    主  文
乙○○占用公有山坡地，處有期徒刑陸月，如易科罰金以新台幣玖佰元即銀元參佰元
折算壹日，緩刑貳年。
    事  實
一、乙○○於民國八十九年間，承包林俊興所有位於台北縣貢寮鄉○○村○○○段挖
    子小段第四十七之七十九、第四十七之八十、第四十七之七、第四十七之一Ｏ一
    、第四十七之一Ｏ四等地號土地之道路工程，因將甲○○所有竹林剷除一部分，
    甲○○乃要求乙○○須於被剷除竹林處，興建擋土牆，以免後方土堤砂土崩坍而
    掩埋其餘竹林。乙○○明知坐落於台北縣貢寮鄉○○村○○○段挖子小段第五十
    九之二地號土地係國有土地，由行政院農業委員會林務局負責管理，且經公告為
    山坡保育利用地，竟於八十九年九月十八日上午八時許，僱用不知情之陳明宏（
    另由檢察官處分不起訴）利用怪手，在上開國有土地上，開挖一條長約五公尺，
    深約一‧五公尺之土坑，擬在該處興建擋土牆。嗣於同日上午十時十分許，為警
    在現場當場查獲陳明宏正在施工而循線查悉上情。
二、案經台北縣警察局瑞芳分局報請台灣基隆地方法院檢察署檢察官偵查起訴。
    理  由
一、訊據被告乙○○對於僱用陳明宏以怪手在前開事實欄所述土地上挖掘土坑，欲興
    建擋土牆之事實，固直承不諱，惟辯稱：不知該土地係國有土地云云。然查：被
    告因剷除甲○○所有部分竹林，恐後方土堤砂土崩坍，乃以一天工資新台幣（下
    同）八千元之代價，僱用陳明宏在上開土地挖掘土坑及設置擋土牆，陳明宏於八
    十九年九月十八日上午八時許，以自己所有之怪手開始挖掘土坑，而於當日上午
    十時十分許即為警查獲等情，迭據證人陳明宏、甲○○二人於警訊、偵查中及甲
    ○○於本院審理時證述明確（見警卷、八十九年度偵字第三八六六號偵查卷第二
    十頁、第二十九頁、第三十二頁、本院九十年三月十三日訊問筆錄），且為被告
    所坦承，堪信證人陳明宏、甲○○之證詞為真實。又被告所占用之台北縣貢寮鄉
○○村○○○段挖子小段第五十九之二地號土地係國有土地，由行政院農業委員
    會林務局負責管理，且經公告為山坡保育利用地，復經台灣基隆地方法院檢察署
    檢察官於八十九年十月十六日前往上址履勘及囑託台北縣瑞芳地政事務所派員測
    量屬實，有勘驗筆錄、土地複丈成果圖、土地登記謄本、台北縣政府八十九年六
    月五日八九北府農土字第二Ｏ三三六七號函及照片八張附卷可稽。另被告於僱用
    陳明宏挖掘土坑及建造擋土牆時，業已明知該土地係國有土地，此經證人甲○○
    於九十年三月十三日在本院審理時證述明確。況被告以承包道路工程為業，對於
    施工土地究竟屬於何人所有，自應於施工前查證清楚，並取得土地所有權人之同
    意，此為一般人所熟知，況被告係以承包工程為專業，自難諉為不知，其所辯不
    知土地係國有云云，無非卸責之詞，不足採信，事證明確，被告犯行洵堪認定。
二、查台北縣貢寮鄉○○村○○○段挖子小段第五十九之二地號土地係國有土地，經
    公告列為山坡保育利用地，被告未經管理機關行政院農業委員會林務局之同意，
    擅自占用，核其所為，係違反山坡地保育利用條例第十條之規定，應依同條例第
    三十四條第一項規定處罰（被告占用公有山坡地，本質上即含有竊佔之性質，依
    特別法優於普通法之法規競合原則，應依山坡地保育利用條例處斷）。被告利用
    不知情之陳明宏犯罪，為間接正犯。另本院於九十年一月十九日前往現場履勘結
    果，被告所為並未造成水土流失情形，有勘驗筆錄一份、照片二張在卷可參。經
    本院囑託國立台灣海洋大學河海工程學系鑑定結果，亦同此認定，有該校九十年
    三月十四日九十海河字第一六一八號函附鑑定報告一份附卷可證，附此敘明。爰
    審酌被告法律常識不足，犯罪之動機係因受甲○○要求而興建擋土牆，並未受有
    報酬及其犯罪後已停止修建擋土牆之行為等一切情狀，量處如主文所示之刑，並
    諭知易科罰金之折算標準。末查被告前未曾受有期徒刑以上刑之宣告，有本院被
    告全國前案紀錄表在卷可稽，其因一時失慮，致罹刑章，經此教訓，應已知所警
    惕，信無再犯之虞，本院因認前開宣告之刑，以暫不執行為適當，併予宣告緩刑
    二年，以啟自新。
據上論斷，應依刑事訴訟法第二百九十九條第一項前段、山坡地保育利用條例第三十
四條第一項、刑法第十一條前段、第四十一條、第七十四條第一款、罰金罰鍰提高標
準條例第二條、現行法規所定貨幣單位折算新台幣條例第二條、，判決如主文。
本案經檢察官周慶華到庭執行職務。
中    華    民    國      九十      年      四       月     二十三      日
                                      臺灣基隆地方法院刑事第三庭
                                            法  官    陳  培  仁
右正本證明與原本無異。
對於本件判決如有不服，應於收受送達後十日內，向本院提出上訴書狀，上訴於臺灣
高等法院，並按他造當事人之人數附具繕本。
                                            書記官    施  鴻  均
中    華    民    國      九十      年      五       月     一          日
附錄論罪法條
山坡地保育利用條例第三十四條第一項：
違反第十條規定者，處六月以上五年以下有期徒刑，得併科新台幣六十萬元以下罰金
。


司法院資訊處製作；財團法人民間司法改革基金會備份。
